【裁判字號】    95,訴,3528
【裁判日期】    951221
【裁判案由】    違反水土保持法
【裁判全文】
臺灣高雄地方法院刑事判決              95年度訴字第3528號
公  訴  人  臺灣高雄地方法院檢察署檢察官
被      告  甲○○
被      告  丙○○
被      告  丁○○
上列被告因違反水土保持法案件，經檢察官提起公訴（95年度偵
字第19981、23607號），本院判決如下：
    主  文
甲○○、丙○○、丁○○均無罪。
    理  由
一、公訴意旨略以：被告甲○○係坐落於高雄縣大樹鄉○○村○○段733 、736 地號土地之山坡地地主，被告丙○○係吉福
    企業行實際負責人（營利事業登記之負責人為張林慎），被
    告丁○○係受僱於被告丙○○並從事挖土機司機之工作，其
    3 人均明知上開山坡地經臺灣省政府公告為水土保持法第3
    條第3 款之「山坡地」，欲在上開土地上為經營或使用者，
    即屬水土保持法第4 條所規定之水土保持義務人，在該類土
    地從事墾殖或農、林、漁、牧地之開發利用等使用行為時，
    應經調查規劃，依水土保持技術規範實施水土保持之處理與
    維護，並應先擬具水土保持計畫，送請主管機關核定，以防
    止水土流失。詎被告甲○○未經擬具水土保持計畫書送請主
    管機關核定，竟以栽種鳳梨等農作物為藉口，以每日新臺幣
    （下同）8,000 元之代價向被告丙○○僱傭挖土機司機即被
    告丁○○，其3 人即共同基於違反水土保持法之犯意聯絡，
    由被告丁○○於民國95年1 月5 日某時許，駕駛型號HITACH
    I-EX-200號挖土機1 台至上開山坡地開挖整地，意欲將該山
    坡地整治成三層次之坡度平緩地面，以供地主被告甲○○種
    植農作之用。嗣於同年1 月6 日10時50分許，經臺灣高等法
    院高雄分院檢察署檢察官會同經濟部水利署第七河川局（下
    稱第七河川局）人員及員警到場查獲，並扣得上開挖土機1
    台在案，經第七河川局人員吳昌成測量後，發現上開山坡地
    已遭挖取土石之面積為950 平方公尺，體積則為9, 500立方
    公尺，嚴重影響自然環境景觀，現場山壁已遭挖掘成垂直狀
    ，且無任何植被覆蓋，造成土地裸露，並破壞地表及水源涵
    養功能，已致生水土流失，因認被告甲○○、丙○○、丁○○，共同涉犯水土保持法第32條第1 項之罪嫌。
二、按被告未經審判證明有罪確定前，推定其為無罪；犯罪事實
    ，應依證據認定之，無證據不得認定犯罪事實。又不能證明
    被告犯罪者，應諭知無罪之判決，刑事訴訟法第154 條、第
    301 條第1 項分別定有明文。次按水土保持法第32條第1 項
    之罪，係以「在公有或私人山坡地或國、公有林區或他人私
    有林區內未經同意擅自墾殖、占用或從事第8 條第1 項第2
    款至第5 款之開發、經營或使用，致生水土流失或毀損水土
    保持之處理與維護設施」為要件，該條之規定，雖重在農、
    林、漁、牧地，山坡地或林區之水土保持，但亦含有竊佔罪
    之性質；其所謂「未經同意」，乃指未經土地所有權人之同
    意而言。而公、私有土地之經營或使用，依水土保持法應實
    施水土保持處理與維護者，該土地之經營人、使用人或所有
    人，為水土保持法所稱之水土保持義務人，故水土保持義務
    人即為有權使用山坡地之人。倘土地所有權人本人或經土地
    所有權人之同意，或其他有使用權之人為墾殖、占用或開發
    經營者，縱未依水土保持技術規範實施水土保持之處理與維
    護，應屬違反同法第33條第1 項第1 款規定，處以罰鍰之範
    疇，不得依同法第32條規定課以刑事責任，此觀水土保持法
    第8 條、第32條、第33條之規定自明，最高法院亦著有86年
    臺上字第6221號、93年度臺上第323 號、92年度臺上第692
    號判決可資參照。
三、公訴人認被告3 人涉有前揭犯行，係以1 、臺灣高等法院高
    雄分院檢察署95年1 月6 日履勘現場筆錄。2 、臺灣高等法
    院高雄分院檢察署扣押物品目錄表3 、所有權人甲○○所有
    之大樹鄉○○段733 、736 地號之土地所有權狀影本2 張。
    4 、經濟部水利署第七河川局九如查扣機具保管場機具進場
    資料卡。5 、現場照片4 張。6 、高雄市政府高市府建二營
    字第09400855661 號函暨檢附吉福企業行之營利事業登記證
    。7 、臺灣高等法院高雄分院檢察署第高分檢聰正三（94查
    51）字第00932 號函暨檢附照片8 張。8 、證人即現場查獲
    員警何喜順之偵訊具結筆錄。9 、證人即經濟部水利署職員
    吳昌成之偵訊具結筆錄。10、高雄縣政府府農保字第095020
    3334號函暨檢附臺灣省山坡地範圍（訂正後）地段明細表等
    證據資料，為其論斷之依據。訊據被告甲○○、丙○○、丁○○固均坦承有於上開時、地，由被告甲○○以每日8, 000
    元之代價向被告丙○○僱傭挖土機司機被告丁○○在上開山
    坡地整地之事實，惟均堅決否認有何違反水土保持法犯行，
    被告甲○○辯稱：伊不知這樣子有違反水土保持法；被告丙○○辯稱：是被告甲○○叫伊去幫忙整地及挖水溝；被告丁○○辯稱：伊受僱於被告丙○○，是被告丙○○叫伊去整地
    ，其他的伊都不知情等語。
四、經查：
(一)高雄縣大樹鄉○○村○○段733 、736 地號土地，係經主管
    機關高雄縣政府報請行政院核定公告之山坡地範圍，此有高
    雄縣政府府農保字第0950203334號函暨檢附臺灣省山坡地範
    圍（訂正後）地段明細表在卷可稽（見95年度偵字第19981
    號卷第18、20頁），該地段未經擬具水土保持計畫及申請核
    准開挖，現場經開挖、搬運土石後，已破壞該地區環境景觀
    ，及影響水土保持涵養功能，現場破壞植被造成土地裸露，
    及所開挖處因無實施任何水土保持作業，造成水土流失之事
    實，業據證人吳昌成於偵訊中證述綦詳（見95年度偵字第24
    48號卷第16頁），復有臺灣高等法院高雄分院檢察署95年1
    月6 日履勘現場筆錄、現場查獲照片12張附卷可稽（見警卷
    第10、17頁、95年度偵字第2448號卷第8 至11頁），應堪認
    定。
(二)上開高雄縣大樹鄉○○村○○段733 、736 地號土地，係被
    告與其母親、大哥及5 個姊妹所共有，被告持份為八分之一
    ，業據被告供承在卷，並有土地所有權狀在卷可憑（見警卷
    第16、17頁），是被告為有權使用該土地之人，為水土保持
    義務人，應無疑義。又被告甲○○未經擬具水土保持計畫及
    未經主管機關高雄縣政府之同意，而擅自請被告丙○○僱用
    被告丁○○在上開山坡地墾殖欲栽種鳳梨等情，迭據被告甲○○於警、偵訊及本院審理中供承不諱，核與證人丙○○、
    丁○○證述情節大致相符，由上觀之，被告甲○○既係上開
    山坡地之所有權人，其於上開山坡地開挖整地，即難謂係無
    使用權源而擅自墾植，另被告丙○○、丁○○在上開山坡地
    開挖整地之墾殖行為亦事先經被告甲○○即土地所有權人同
    意，自非擅自墾殖甚明，揆諸前揭說明，均核與水土保持法
    第32條第1 項之「擅自要件」不符，自難以上開罪名相繩。
    至被告3 人於上開山坡地開挖整地，縱未依水土保持技術規
    範處理，即未依法先擬具水土保持計劃送請主管機關核定，
    即擅自為之，倘涉有不法，係屬違反同法第33條第1 項第1
    款規定，應否課予罰鍰之範疇，附此敘明。
(三)綜上所述，被告甲○○、丙○○、丁○○所為，尚與水土保
    持法第32條第1 項之犯罪構成要件有間，又查無其他證據足
    以證明渠等犯罪，依首開法律規定，自應為被告無罪之諭知
    。
據上論斷，應依刑事訴訟法第301條第1項，判決如主文。
本案經檢察官乙○○到庭執行職務。
中    華    民    國    95    年    12    月    21    日
                  刑事第三庭  審判長法  官  田平安
                                    法  官  郭瓊徽
                                    法  官  錢衍蓁
以上正本證明與原本無異。
如不服本判決，應於收受送達後10日內向本院提出上訴書狀。
中    華    民    國    95    年    12    月    21    日
                                    書記官  周美


司法院資訊處製作；財團法人民間司法改革基金會備份。
